臺灣高等法院臺中分院民事判決　100年度上字第178號
上　訴　人　張秋蓮即張金竹、.
訴訟代理人　陳淑芬律師
複 代 理人　余文心
訴訟代理人　吳福連
被 上 訴人　財政部國有財產局臺灣北區辦事處台東分處（即徐
　　　　　　傳良之遺產管理人）
法定代理人　沈碧恕
訴訟代理人　王英華
　　　　　　許坤舜
上 列 一人
訴訟代理人　洪嘉鴻律師
複 代 理人　鄭晃奇律師
　　　　　　陳志煒
被 上 訴人　吳明炘（徐傳輝、徐運能、徐春發之承當訴訟人）
兼 上 一人
訴訟代理人　吳明政（徐傳輝、徐運能、徐春發之承當訴訟人）
被 上 訴人　陳徐艷珍
上　一　人
訴訟代理人　徐順昌
被 上 訴人　徐福國
上二人共同
訴訟代理人　陳銘釗律師
複 代 理人　熊子仁
被 上 訴人　彭美蘭（吳生妹之繼承人）
　　　　　　　　　　　　弄11號11樓之2
　　　　　　彭瑞明（吳生妹之繼承人）
　　　　　　　　　　　　巷6弄22號
　　　　　　彭瑞寶（吳生妹之繼承人）
　　　　　　　　　　　　巷34號
兼上三人共同
訴訟代理人　彭貴員
被 上 訴人　彭送妹（吳生妹之繼承人）
　　　　　　　　　　　　號3樓之1
　　　　　　謝彭貴春（吳生妹之繼承人）
　　　　　　彭貴香（吳生妹之繼承人）
　　　　　　彭貴謙（吳生妹之繼承人）
　　　　　　彭貴英（吳生妹之繼承人）
　　　　　　　　　　　　弄7號
　　　　　　彭貴李（吳生妹之繼承人）
　　　　　　　　　　　　樓
　　　　　　詹連妹（徐傳貴之繼承人）
　　　　　　　　　　　　號4樓
　　　　　　解詹秀菊（徐傳貴之繼承人）
　　　　　　　　　　　　號
上　一　人
訴訟代理人　解武祥
被上訴人　　吳珮綺（吳喜妹之繼承人）
　　　　　　吳政宏（吳喜妹之繼承人）
　　　　　　李吳圓妹（吳喜妹之繼承人）
　　　　　　蔡菁燕（吳喜妹之繼承人）
　　　　　　　　　　　　號15樓
　　　　　　　　　　　　93之2號
　　　　　　蔡若眉（吳喜妹之繼承人）
　　　　　　　　　　　　93之2號
　　　　　　吳蔡玉金（吳喜妹之繼承人）
　　　　　　　　　　　　號
　　　　　　葉芳君（吳喜妹之繼承人，86年8月29日生）
上　一　人
法定代理人　葉瑞坤
被 上 訴人　蔡德貴（吳喜妹之繼承人）
　　　　　　　　　　　　301巷8號
上列當事人間請求分割共有物等事件，上訴人對於中華民國100
年1月20日臺灣苗栗地方法院97年度訴字第445號第一審判決提起
上訴，並為訴之追加，本院於100年11月1日言詞辯論終結，判決
如下：
      主  文
原判決關於分割方法及訴訟費用之裁判均廢棄。
被上訴人彭美蘭、彭瑞明、彭瑞寶、彭貴員、彭送妹、謝彭貴春
、彭貴香、彭貴謙、彭貴英、彭貴李應與被上訴人詹連妹、解詹
秀菊、吳珮綺、吳政宏、李吳圓妹、蔡德貴、蔡菁燕、蔡若眉、
吳蔡玉金、葉芳君就其被繼承人徐傳貴所有坐落苗栗縣公館鄉○
○段六二四地號、地目田、面積1501.11平方公尺土地及同段六
二六地號、地目建、面積1643.6 0平方公尺土地，應有部分各33
6/5040，辦理繼承登記。
兩造共有坐落前項土地應予合併分割，分割方法如下：如附圖所
示：編號Ａ部分面積258.49平方公尺分歸上訴人張秋蓮取得；編
號Ｂ部分面積949.64平方公尺分歸被上訴人吳明炘、吳明政按應
有部分各二分之一比例取得共有；編號Ｃ部分面積109.57平方公
尺分歸被上訴人財政部國有財產局臺灣北區辦事處台東分處（即
徐傳良之遺產管理人）取得；編號Ｄ部分面積1507.80平方公尺
分歸被上訴人陳徐艷珍取得；編號Ｅ部分面積109.57平方公尺分
歸被上訴人徐福國取得；編號Ｆ部分面積209.64平方公尺分歸被
上訴人彭美蘭、彭瑞明、彭瑞寶、彭送妹、謝彭貴春、彭貴香、
彭貴謙、彭貴英、彭貴李、彭貴員、吳珮綺、吳政宏、李吳圓妹
、蔡德貴、蔡菁燕、蔡若眉、吳蔡玉金、葉芳君、詹連妹、解詹
秀菊等人取得，按應繼分維持公同共有。
第一、二審訴訟費用按附表所示應有部分比例負擔。
    事實及理由
一、
  (一)按訴訟繫屬中為訴訟標的之法律關係，雖移轉於第三人，於
    訴訟無影響。但第三人如經兩造同意，得聲請代當事人承當
    訴訟。前項但書情形，僅他造不同意者，移轉之當事人或第
    三人得聲請法院以裁定許第三人承當訴訟。民事訴訟法第25
    4條第1、2項定有明文。本件訴訟繫屬中，原共有人張千竹
    、張千騏將其就請求裁判分割之土地應有部分移轉於張秋蓮
    ；另原被上訴人徐傳輝、徐發春及徐運能等三人於系爭土地
    之應有部分，業已移轉登記予共有人吳明炘及吳明政等二人
    ，並均已聲請承當訴訟，其餘兩造並無異議且同意，是以並
    無不合。
  (二)又「訴之變更或追加，非經他造同意，不得為之。但第255
    條第1項第2款至第6款情形，不在此限。」，又訴狀送達後
    ，原告不得將原訴變更或追加他訴。但請求之基礎事實同一
    者，不在此限，此觀諸民事訴訟法第446條第1項、第255條
    第1項第3款規定自明。查原被上訴人吳生妹於訴訟繫屬中死
    亡，上訴人乃追加命其繼承人彭美蘭、彭瑞明、彭瑞寶、彭
    貴員、彭送妹、謝彭貴春、彭貴香、彭貴謙、彭貴英、彭貴
    李為繼承登記，俾以分割，其請求之原因基礎事實復同一，
    均毋庸經被上訴人同意，應予准許。
  (三)被上訴人詹連妹、解詹秀菊、吳珮綺、吳政宏、李吳圓妹、
    蔡德貴、蔡菁燕、蔡若眉、吳蔡玉金、葉芳君、彭送妹、謝
    彭貴春、彭貴香、彭貴謙、彭貴英、彭貴李經合法通知，均
    未於最後言詞辯論期日到場，核無民事訴訟法第386條各款
    所列情形，爰依上訴人之聲請，由其一造辯論而為判決。
二、上訴人主張：系爭坐落苗栗縣公館鄉○○段624地號、地目
    田、面積1501.11平方公尺土地（下稱系爭624土地）地號土
    及同段626地號、地目建、面積1643.60平方公尺土地（下稱
    系爭626土地）為兩造所共有，應有部分如原審判決附表（
    下稱附表）一所示。原共有人徐傳貴業已死亡，其應有部分
    由被上訴人吳生妹、詹連妹、解詹秀菊、吳珮綺、吳政宏、
    李吳圓妹、蔡菁燕、蔡若眉、吳蔡玉金、葉芳君、蔡德貴等
    11人共同繼承，其中吳生妹於99年4月13日死亡，其繼承人
    為彭美蘭、彭瑞明、彭瑞寶、彭貴員、彭送妹、謝彭貴春、
    彭貴香、彭貴謙、彭貴英、彭貴李，而上開繼承人尚未辦畢
    繼承登記，依法應先命其等辦理繼承登記後再予分割。系爭
    624地號土地地目為田，626地號土地地目為為建，使用分區
    均為住宅區，且系爭土地上現有部分被上訴人所有之房屋，
    合併分割對兩造較為有利，並符合現在占有使用情形，爰求
    為合併裁判分割如附圖即苗栗地政事務所100年9月8日複丈
    成果圖所示之判決。
三、被上訴人以：
  (一)陳徐艷珍、徐福國、吳明炘、吳明政、彭美蘭、彭瑞明、彭
    瑞寶、彭貴員等對於依照如附圖即苗栗地政事務所100年9月
    8日複丈成果圖方案分割無意見，不同意支出鑑定費用。
  (二)財政部國有財產局臺灣北區辦事處台東分處（下稱國財局）
    對於依照如附圖即苗栗地政事務所100年9月8日複丈成果圖
    方案分割無意見，但分得位置較裡面，希望能予補償，不同
    意支出鑑定費用，應依原審判決採用之分割方法為當。
  (三)其餘被上訴人未於本院準備或言詞辯論期日到場，亦未提出
    書狀作何聲明及陳述。
四、原審判決為：(一)被上訴人吳生妹、詹連妹、解詹秀菊、吳珮
    綺、吳政宏、李吳圓妹、蔡德貴、蔡菁燕、蔡若眉、吳蔡玉
    金、葉芳君應就其被繼承人徐傳貴所有坐落苗栗縣公館鄉○
    ○段六二四地號、地目田、面積1501.11平方公尺土地及同
    段六二六地號、地目建、面積1643.60平方公尺土地，應有
    部分各336/5040，辦理繼承登記。(二)兩造共有坐落苗栗縣公
    館鄉○○段六二四、六二六地號土地應予合併分割，分割方
    法如下：如原判決附圖二乙方案所示編號甲、面積237.46平
    方公尺土地分歸張金竹、張千騏取得按應有部分各1/2比例
    保持共有；編號乙、面積100.67平方公尺土地分歸被上訴人
    國產局取得；編號丙、面積237.5平方公尺土地分歸徐運能
    取得；編號丁、面積140.81平方公尺土地分歸被上訴人徐發
    春、陳徐艷珍取得按應有部分714965/1000000、285035/000
    0000比例保持共有；編號戊、面積192.61平方公尺土地分歸
    被上訴人吳生妹、詹連妹、解詹秀菊、吳珮綺、吳政宏、李
    吳圓妹、蔡菁燕、蔡若眉、吳蔡玉金、葉芳君、蔡德貴取得
    按其應繼分比例保持共有；編號己、面積620.02平方公尺土
    地分歸被上訴人陳徐艷珍取得；編號辛、面積100.67平方公
    尺土地分歸被上訴人徐福國取得；編號壬、面積664.64平方
    公尺土地分歸被上訴人陳徐艷珍取得；編號癸、面積594.87
    平方公尺土地分歸被上訴人徐傳輝取得；編號庚、面積255.
    46平方公尺土地由兩造按如附表四所示應有部分比例保持共
    有。(三)被上訴人國產局、被上訴人徐發春、被上訴人徐運能
    、被上訴人徐福國、被上訴人吳生妹、詹連妹、解詹秀菊、
    吳珮綺、吳政宏、李吳圓妹、蔡菁燕、蔡若眉、吳蔡玉金、
    葉芳君、蔡德貴應補償上訴人張金竹、上訴人張千騏、被上
    訴人陳徐艷珍、被上訴人徐傳輝之金額如附表三所示。(四)訴
    訟費用由兩造按如附表四所示比例負擔。上訴人不服提起上
    訴，並為訴之追加，求為判決如主文第二、三項所示。被上
    訴人國產局答辯聲明：(一)上訴駁回；(三)第一、二訴訟費用由
    上訴人負擔。被上訴人吳明炘、吳明政、陳徐艷珍、徐福國
    、彭美蘭、彭瑞明、彭瑞寶方面：依照主文所示分割方案為
    分割。
五、上訴人主張系爭系爭624土地、626土地為兩造所共有，應有
    部分如附表一所示。原共有人徐傳貴業已死亡，其應有部分
    由被上訴人吳生妹、詹連妹、解詹秀菊、吳珮綺、吳政宏、
    李吳圓妹、蔡菁燕、蔡若眉、吳蔡玉金、葉芳君、蔡德貴等
    11人共同繼承，另原共有人吳生妹於訴訟繫屬中死亡，其繼
    承人為彭美蘭、彭瑞明、彭瑞寶、彭貴員、彭送妹、謝彭貴
    春、彭貴香、彭貴謙、彭貴英、彭貴李等人，其等尚未辦理
    繼承登記，且系爭土地並無因物之使用目的不能分割，或契
    約訂有不分割之情形，兩造復無法達成分割協議等情，業據
    其提出土地登記謄本、地籍圖、繼承系統表、戶籍謄本、除
    戶戶籍謄本等件為證，且為對造所不爭執，堪信為真實。
六、按共有物之分割在使共有關係變更為單獨所有，其性質為共
    有人間應有部分之交換，自屬處分行為，須以共有人之處分
    權存在為前提。凡因繼承於登記前已取得不動產物權者，其
    取得雖受法律之保護，不以其未經繼承登記而否認其權利，
    但繼承人如欲分割其因繼承而取得公同共有之遺產，因屬於
    處分行為，依民法第759條規定，自非先經繼承登記，不得
    為之。而共有之不動產之共有人中一人死亡，他共有人請求
    分割共有物時，為求訴訟之經濟起見，可許原告就請求繼承
    登記及分割共有物之訴合併提起，即以一訴請求該死亡之共
    有人之繼承人辦理繼承登記並請求該繼承人於辦理繼承登記
    後，與原告及其餘共有人分割共有之不動產（最高法院69年
    台上字第1134號判例、70年第二次民事庭會議決議(二)參照）
    。本件系爭土地原共有人中之徐傳貴、吳喜妹、吳生妹已死
    亡，其繼承人迄未辦理繼承登記，依前開說明，上訴人訴請
    被繼承人徐傳貴之繼承人及吳喜妹、吳生妹之繼承人就徐傳
    貴應有部分先辦理繼承登記，即屬有據，應予准許。
七、次按各共有人，除法令另有規定外，得隨時請求分割共有物
    。但因物之使用目的不能分割或契約訂有不分割之期限者，
    不在此限。又共有人部分相同之相鄰數不動產，各該不動產
    均具應有部分之共有人，經各不動產應有部分過半數共有人
    之同意，得適用前項規定，請求合併分割，民法第823條第1
    項、第824條第6項分別定有明文。本件系爭土地並無依物之
    使用目的不能分割之情形，兩造間亦未訂有不分割之契約，
    兩造復不能達成分割協議，業如前述。又系爭二筆土地共有
    人部分相同且土地互相比鄰，應有部分過半數共有人同意合
    併分割，則上訴人請求將系爭土地合併分割，依前開規定，
    即屬正當，應予准許。
八、再按共有物之分割，依共有人協議之方法行之。分割之方法
    不能協議決定，或於協議決定後因消滅時效完成經共有人拒
    絕履行者，法院得因任何共有人之請求，命為下列之分配：
    (一)以原物分配於各共有人。但各共有人均受原物之分配顯有
    困難者，得將原物分配於部分共有人。(二)原物分配顯有困難
    時，得變賣共有物，以價金分配於各共有人；或以原物之一
    部分分配於各共有人，他部分變賣，以價金分配於各共有人
    。民法第824 條第1 項、第2 項定有明文。又共有物之分割
    ，應以最能發揮之經濟上價值方法，並應兼顧各共有人間分
    得部分質量之均等後為適當之分割。準此，請求分割共有物
    之訴，法院應依民法第824 條之規定，斟酌共有人之意願，
    共有物之性質、經濟效益及全體共有人之利益，為公平適當
    之分配。經查：
  (一)系爭624地號土地南北狹長，626地號土地則較為方正，然均
    呈不規則形狀。二筆土地合併後呈現倒斜Ｌ型。系爭624地
    號土地上並無地上物，而626地號土地上最北邊有被上訴人
    陳徐艷珍所有之鋼架，另徐運能伯父所有之磚造房屋；中間
    往東側有徐傳輝所有之磚造瓦片房屋、往西側有徐福國所有
    之磚造石綿瓦房屋，南邊則有陳徐艷珍所有之磚造、鐵皮、
    瓦片房屋。系爭二筆土地北邊均面臨12公尺寬之通明街，系
    爭626地號土地南邊則臨接約2公尺寬之私設巷道（無路名）
    通往東邊之館南街。此據原審及本院會同兩造及囑託苗栗縣
    苗栗地政事務所測量人員至現場勘驗明確，製有勘驗筆錄、
    現場照片及複丈成果圖在卷可稽，並有上訴人所提為被上訴
    人所不爭執之土地現況敘述、照片及周邊道路示意圖可參（
    見原審卷一第270-281頁），堪信屬實。
  (二)本院審酌系爭土地上之地上物分別為磚造或鐵皮、瓦片房屋
    及鋼架，如前所述，年代久遠，價值亦不高，並無繼續保存
    之必要。上訴後，多數共有人均同意以如附圖即苗栗地政事
    務所100年9月8日複丈成果圖所示分割方案，雖被上訴人於
    準備程序終結後再提出因分得位置較裡面，希望能予補償云
    云，惟其在準備程序對於苗栗地政事務所100年9月8日複丈
    成果圖方案分割無意見，嗣後再以分得位置較裡面，希望能
    予補償云云置辯，違反民事訴訟法第276條第1項之規定，本
    院認為不得再主張之，況到場之兩造均不同意支出鑑定費用
    ，且系爭二筆土地位處苗栗縣公館鄉，非在市中心，不需考
    量都市寸土寸金，價值並無多大軒輊之處，是難證明為其經
    濟價值有如何差異，本院斟酌如附圖採用之分割方法，不考
    量上開地上物坐落之情形，既經應有部分過半數共有人同意
    ，其利益已趨平衡，故本院認為本件所採行之如附圖所示分
    割方案為適當之分割方式。
九、從而，上訴人請求命死亡共有人之繼承人為裁判分割系爭共
    有物，自屬有據，本件原審法院就系爭土地酌定方法分割，
    固非無見，惟其分割方案既經本院予以調整修正，從而自無
    可維持。上訴論旨，指摘原審分割方法不當，求予廢棄改判
    ，為有理由，應由本院將原判決廢棄改判如主文第三項所示
    。又本件因共有物分割涉訟，爰依民事訴訟法第80條之1規
    定，命勝訴之上訴人負擔其一部訴訟費用。
十、兩造其餘攻擊或防禦方法及未經援用之證據，經本院斟酌後
    ，認為均不足以影響本判決之結果，自無逐一詳予論駁之必
    要，併此敘明。
十一、據上論結，本件上訴及追加之訴均為有理由，依民事訴訟
      法第463條、第385條第1項前段、第450條、第78條、第85
      條第1項但書、第2項、第80條之1，判決如主文。
中    華    民    國   100    年    11    月    15    日
                民事第五庭    審判長法  官  李寶堂
                                    法  官  古金男
                                    法  官  鄭金龍
以上正本係照原本作成。
如對本判決上訴，須於收受判決送達後20日內向本院提出上訴書
狀，其未表明上訴理由者，應於提出上訴後20日內向本院提出上
訴理由書（須按他造人數附具繕本）。
上訴時應提出委任律師為訴訟代理人之委任狀。具有民事訴訟法
第466條之1第1項但書或第2項之情形為訴訟代理人者，另應附具
律師及格證書及釋明委任人與受任人有該條項所定關係之釋明文
書影本。如委任律師提起上訴者，應一併繳納上訴審裁判費。
                                    書記官  姚錫鈞
中    華    民    國   100    年    11    月    16    日
                                                      Ｓ
附表一：（共有人及應有部分）
┌──┬─────────────────┬─────────────────┐
│    │系爭624地號土地                   │系爭626地號土地                   │
│編號├──────────┬──────┼──────────┬──────┤
│    │共有人              │應有部分    │共有人              │應有部分    │
├──┼──────────┼──────┼──────────┼──────┤
│ 1  │                    │336/5040    │財政部國有財產局臺灣│336/5040    │
│    │吳政宏、李吳圓妹    │            │北區辦事處台東分處  │            │
│    │蔡德貴、蔡菁燕      │            │（徐傳良之遺產管理人│            │
│    │蔡若眉、吳蔡玉金    │            │）                  │            │
│    │葉芳君、詹連妹      │            │                    │            │
│    │解詹秀菊            │            │                    │            │
│    │（徐傳貴之繼承人）  │            │                    │            │
├──┼──────────┼──────┼──────────┼──────┤
│ 2  │陳徐艷珍            │2058/5040   │吳生妹、吳珮綺      │336/5040    │
│    │                    │            │吳政宏、李吳圓妹    │            │
│    │                    │            │蔡德貴、蔡菁燕      │            │
│    │                    │            │蔡若眉、吳蔡玉金    │            │
│    │                    │            │葉芳君、詹連妹      │            │
│    │                    │            │解詹秀菊            │            │
│    │                    │            │（徐傳貴之繼承人）  │            │
├──┼──────────┼──────┼──────────┼──────┤
│ 3  │徐運能：註1         │11/144      │徐運能:註1          │7/80        │
├──┼──────────┼──────┼──────────┼──────┤
│ 4  │徐發春：註1         │70/5040     │徐發春:註1          │70/5040     │
├──┼──────────┼──────┼──────────┼──────┤
│ 5  │徐傳輝：註1         │1806/5040   │陳徐艷珍            │2744/5040   │
├──┼──────────┼──────┼──────────┼──────┤
│ 6  │張金竹：註2         │11/288      │徐福國              │336/5040    │
├──┼──────────┼──────┼──────────┼──────┤
│ 7  │張千騏：註2         │11/288      │徐傳輝:註1          │336/5040    │
├──┼──────────┼──────┼──────────┼──────┤
│ 8  │                    │            │張金竹：註2         │7/160       │
├──┼──────────┼──────┼──────────┼──────┤
│ 9  │                    │            │張千騏：註2         │7/160       │
└──┴──────────┴──────┴──────────┴──────┘
  註1：由吳明炘、吳明政承當訴訟，吳某兩人應有部分各為二
       分之一
  註2：由張秋蓮承當，其應有部分為一